【裁判字號】    89,訴,323
【裁判日期】    900411
【裁判案由】    偽造有價證券
【裁判全文】
臺灣屏東地方法院刑事判決                          八十九年度訴字第三二三號
    公  訴  人  臺灣屏東地方法院檢察署檢察官
    被      告  乙○○
    選任辯護人  許銘春
                張文雪
右列被告因偽造有價證券案件，經檢察官提起公訴（八十八年度偵字第五○五二號）
，本院判決如左：
    主  文
乙○○連續意圖供行使之用，而偽造有價證券，處有期徒刑壹年柒月。
偽造之「丙○○」印章壹枚及偽造之「丙○○」印文、署名各參枚，均沒收。
    事  實
一、乙○○因向屏東縣新園鄉農會（下稱「新園農會」）辦理消費性貸款新台幣（下
    同）五十萬元，需貸款保證人，乃於民國八十五年十月十六日晚間八時許，偕同
    「新園農會」貸款承辦人甲○○（業經檢察官為不起訴處分）前往新園鄉○○路
    一一三號其叔叔丙○○住處旁之豬舍內辦理對保，甲○○當場告知丙○○該貸款
    之期限為三個月，每三個月換單一次，丙○○則在該農會之「授信約定書」上簽
    名，同意擔任保證人。然因丙○○之印鑑章由其女兒陳美娥（亦在新園鄉農會工
    作）保管，故丙○○乃囑託甲○○將該「授信約定書」持交陳美娥蓋印。惟甲○○因乙○○表示蓋印之事由其處理即可，遂又將「授信約定書」等貸款資料交予
    乙○○。然乙○○取得「授信約定書」後並未將之持交陳美娥蓋印，而係以預先
    偽造之「丙○○」印章蓋用於授信約定書上，完成對保手續，其偽造印章之行為
    足以生損害於丙○○。復於同年十二月六日，基於偽造有價證券之概括犯意，偽
    造「丙○○」之署名為共同發票人，並蓋用前開偽造之「丙○○」印章而簽發本
    票乙張予「新園農會」作為貸款之擔保，使「新園農會」陷於錯誤，而准予貸款
    五十萬元。嗣於八十六年三月六日及六月六日兩度借款期限屆至，乙○○均未能
    如期清償，遂又承前偽造有價證券之概括犯意，以同一手法擅自冒用丙○○名義
    為共同發票人，分別於八十六年三月六日及六月六日簽發同年六月六日及九月六
    日到期之同額本票各乙紙，交予該農會供擔保，以借新還舊之方式延長清償期限
    。
二、案經丙○○訴由台灣屏東地方法院檢察署檢察官偵查起訴。
    理  由
一、訊據被告乙○○固坦承有向「新園農會」貸款及在供擔保之本票上代丙○○簽名
    等事實不諱（本院九十年二月七日審判筆錄），惟矢口否認有何偽造有價證券之
    犯行，辯稱：每次換約簽發本票均經告訴人丙○○同意，且本票上的印章與「授
    信約定書」上的印章相同，而該印章係丙○○所有，伊並未盜刻云云。經查：
    (一)1.右開事實業據告訴人丙○○指訴歷歷，核與證人甲○○證稱：「我不知道（
        當初的本票及延長的本票上的丙○○的簽名是何人簽的），我只知第一次作
        保時丙○○有簽（按：係指授信約定書），換約時的本票均是乙○○提出的
        。」（八十八年偵字第五○五二號卷第三十七頁背面）及「（第一次對保）
        當時章就蓋出來了，但我沒有看到丙○○蓋章」（本院九十年二月二十一
        日審判筆錄）等語相符。
      2.且前開「本票」及「授信約定書」上所用之「丙○○」印章乃被告所刻乙節
        ，亦經證人甲○○於偵查中證述：「．．我去問丙○○，他說他沒有同意換
        約時作保，為何會有他的印章在本票上？我去問乙○○，他說印章是他刻的
        。」等語明確（八十八年度偵字第五○五二號卷第七十二頁背面）。
      3.又前開三張本票上之「丙○○」簽名、印章與丙○○本人之簽名、印章有顯
        著不同，本票上之簽名、印章非出於丙○○本人所為等情，亦有本票影本三
        紙（本院民事庭八十七年度訴字第七九二號第五頁、三十二頁、六十一頁）
        、授信約定書影本乙紙（前開民事卷第六頁，其上有丙○○本人簽名）及丙○○本人向「新園農會」借貸時所用之擔保放款借據影本乙紙（前揭民事卷
        第二十二頁，其上有丙○○本人之印章印文）附卷可稽。
    (二)雖被告以每次換約簽發本票時均有經告訴人同意云云置辯。然告訴人丙○○於
      初次對保時即曾要求甲○○將其簽名之「授權約定書」交由其女陳美娥蓋用其
      女兒保管之印鑑章（告訴人指述，本院九十年二月二十一日審判筆錄）；而「
      新園農會」承辦人員甲○○則應被告乙○○要求，又將該「授信約定書」交由
      被告持往陳美娥處蓋章（證人甲○○證詞，同前筆錄處）；惟被告於取得「授
      信約定書」後，不僅未交由陳美娥蓋章，反而係蓋用自己所刻之「丙○○」印
      章於其上再交還甲○○，其動機已有可疑。再觀諸貸款當天及其後到期換約時
      ，被告又皆在未經告訴人本人簽名之情形下（丙○○簽名部分均為被告所簽）
      ，使用前開自刻之印章以簽發本票，更足徵被告有不欲告訴人知曉其另行換約
      及簽發本票之意圖。至被告所稱兩次換約簽發本票時，均有經告訴人同意云云
      ，然並未能舉證以實其說，自難予以採信。
    (三)又向「新園農會」初次申請借款，應由農會職員辦理徵信及對保，於對保時，
      其擔保放款借據或「本票」以及「授信約定書」必須由借款人及保證人「親自
      簽名、蓋章」，以確定本件借款之自主性及自由原則等情，業經「新園農會」
      函覆本院屬實，有屏東縣新園鄉農會九十年一月三十一日新農信字第○○五四
      號函附卷足憑。是本件貸款中之「本票」既均未經告訴人蓋章有如前述，則自
      不得因為嗣後換單時簽發本票所用之告訴人印章與初次申貸時於「授信約定書
      」時所用者相同，即認毋需再徵求告訴人同意，而逕由被告代為簽名。
    (四)另證人甲○○雖於偵查中陳稱曾於對保時，目睹丙○○在「授信約定書」上蓋
      用印章云云（八十八年偵字第五○五二號卷第七十一頁背面），然此與甲○○
      於本院審理中證稱：「（第一次對保）當時章就蓋出來了，但我沒有看到丙○○蓋章」（本院九十年二月二十一日審判筆錄）等語不合。查甲○○於前開偵
      查中所稱目睹丙○○有蓋印云云，乃係以被告身分、在未經具結之情形下所言
      ；而後者則係甲○○於審理中結證後所為，就有無具結之點而言，自以在本院
      審理中之證詞較為可採，此復觀諸證人甲○○於本院另案作證時亦陳稱：「八
      十五年十月十六日對保時被告是親自簽名，印章也是同時蓋的，何人蓋的我不
      確定．．。」（本院民事庭八十七年度訴字第七九二號卷第七十一頁）等語與
      本院審理中所言相同，即益為明瞭。
    此外，復有「新園農會」空白借款申請書、本票、授信約定書等文件樣本在卷可
    參，本件事證明確，被告犯行洵堪認定。
二、核被告乙○○所為係犯刑法第二百零一條第一項之偽造有價證券罪及同法第三百
    三十九條第一項之詐欺罪。其偽造「丙○○」印章、印文及署名之行為為偽造有
    價證券之部分行為；其偽造有價證券後持以行使，其行使之輕罪行為，則為偽造
    之重罪行為所吸收，均不另論罪。又被告所為數次偽造有價證券之行為，時間緊
    接，所犯罪名相同，顯係出於概括犯意為之，為連續犯，爰依刑法第五十六條之
    規定以一罪論，並加重其刑。至被告所犯之偽造有價證券罪與詐欺罪間，有方法
    結果之牽連關係，應從一重之偽造有價證券罪處斷。惟本件貸款原係以被告之兄
    陳文忠之名為借款人，而由被告乙○○及被告之父陳水嘉為保證人，然因陳水嘉
    與被告為父子關係，依農會規定，不宜任保證人，故將「授信約定書」上陳水嘉
    之名劃掉，並改找丙○○為保證人等情，業於「新園農會」與丙○○清償借款之
    民事訴訟中，經「新園農會」之訴訟代理人陳述在卷（本院民事庭八十七年度訴
    字第七九二號卷第五十六頁），並有該授信約定書影本附卷可憑（同前揭卷第六
    十二、六十三頁），且嗣後簽發本票時亦均有被告、陳文忠共同具名為發票人，
    非獨丙○○一人之名而已，有該等本票附卷供憑，足徵被告盜刻「丙○○」印章
    及冒用「丙○○」之名簽發本票之動機，乃係為一時貸款方便，以免除尋覓保證
    人及換票時須反覆經保證人同意之麻煩，況被告亦自陳願負責清償欠款，堪認其
    惡性尚非重大，縱量處法定最低刑度，猶有情輕法重之嫌，堪予憫恕，應依刑法
    第五十九條規定酌量減輕其刑，使輕重得宜，並依刑法第七十一條第一項規定先
    加後減。又公訴人雖僅就被告於八十六年三月六日及六月六日之偽造有價券犯行
    提起公訴，然檢察官就犯罪事實一部起訴者，其效力及於全部，本件被告於八十
    五年十二月六日偽造有價證券部分之犯罪事實，與前揭論罪科刑部分有連續犯之
    關係；而被告於同日將偽造之本票交付「新園農會」，使「新園農會」陷於錯誤
    ，而准予貸款五十萬元之詐欺犯罪事實，與前揭論罪科刑部分則有牽連犯之關係
    ，均已如前述，本院自應就屬於裁判上一罪之部分一併加以裁判。茲審酌被告有
    贓物及違反區域計畫法之前科，其犯罪之動機、目的、手段、與被害人之關係、
    犯後態度等一切情狀，爰量處如主文所示之刑，以資懲儆。至其前開本票三紙上
    發票人「丙○○」之署名及印文部分雖屬偽造，然不影響共同發票人被告及案外
    人陳文忠真正簽名之效力（票據法第十五條），故該真正簽名部分乃屬有效票據
    ，不在應法沒收之列，惟該「丙○○」之印章一枚及右開本票上之印文、署名各
    三枚既屬偽造，雖未扣案，但無證據證明業已滅失，爰依刑法第二百零五條及第
    二百十九條宣告沒收。
據上論斷，應依刑事訴訟法第二百九十九條第一項前段，刑法第五十六條、第二百零
一條第一項、第三百三十九條第一項、第五十五條、第五十九條、第二百零五條、第
二百十九條，罰金罰鍰提高標準條例第一條前段，判決如主文。
中      華      民      國      九十      年      四      月    十一    日
                                      臺灣屏東地方法院刑事第一庭
                                          法  官  王以齊
右正本證明與原本無異。
對於本判決如有不服應於收受送達後十日內向本院提出上訴書狀上訴於台灣高等法院
高雄分院並按他造當事人之人數附具繕本。
                                          書記官   林天化
中      華      民      國      九十      年      四      月    十一    日
附錄本判決論罪科刑法條：
刑法第二百零一條第一項
意圖供行使之用，而偽造、變造公債票、公司股票或其他有價證券者，處三年以上十
年以下有期徒刑，得併科三千元以下罰金。
刑法第三百三十九條第一項
意圖為自己或第三人不法之所有，以詐術使人將本人或第三人之物交付者，處五年以
下有期徒刑、拘役或科或併科一千元以下罰金。


司法院資訊處製作；財團法人民間司法改革基金會備份。
